臺灣臺北地方法院民事判決　九十一年度訴更一字第一七號
　　原　　　告　合作金庫銀行股份有限公司
　　法定代理人　乙○○
　　訴訟代理人　丙○○
　　被　　　告　甲○○
右當事人間清償借款事件，經臺灣高等法院以九十一年度上字第一六七號民事判決廢
棄本院九十年度訴字第一０五六號民事判決（除確定部分外），發回審理，本院判決
如左：
    主      文
被告應給付原告新台幣貳佰肆拾肆萬壹仟參佰伍拾元，及自民國八十九年七月二十三
日起至清償日止，按年息百分之捌點零貳貳計算之利息；暨自民國八十九年八月二十
四日起至清償日止，其逾期在六個月以內按上開利率百分之十，其逾期超過六個月部
分按上開利率百分之二十計付之違約金。
訴訟費用由被告負擔。
    事      實
甲、原告方面：
壹、聲明：如主文所示。
貳、陳述：
一、借款人陳愛玉（原名陳岱君，已於本院九十年度訴字第一０五六號清償借款事件
    判決）於民國八十六年一月二十三日邀同被告甲○○為連帶保證人，向原告借款
    新台幣（下同）二百六十六萬元，約定借款期間二十年，利息按年息百分之七點
    七計算，於原告基本放款利率變動時隨同調整，自八十六年二月二十三日起分二
    百四十期按月平均攤還本息，遲延時喪失期間之利益，除仍按上開利率計息外，
    逾期在六個月以內者，按上開利率之一成，逾期在六個月以上部分按上開利率之
    二成加付違約金。詎借款人借得上開款項後，除償還部分本金及繳付利息至八十
    九年七月二十二日外，其餘本金二百四十四萬一千三百五十元及利息、違約金屢
    經催討迄未清償，依兩造簽訂之約定書第五條之約定，系爭借款已視為全部到期
    ，依消費借貸及連帶保證契約關係，請求被告甲○○應對前開借款負連帶給付之
    責任，爰提起本件訴訟。
二、對被告抗辯所為之陳述：
（一）原告對保時只針對保證人之簽名及蓋章核對身分證，並未查詢其工作狀況，被
      告陳劭嶷在簽約及對保時看不出有精神異常，而且簽名也是他本人所簽，字跡
      及意志皆正常。
（二）依國立台灣大學醫學院附設醫院鑑定報告中：「甲○○於八十五年十二月對保
      期間前後一個月的門診記錄均顯示臨床病症穩定」、「目前心理測驗結果顯示
      林君仍有中等智力程度」、「其一般能力並未超過其發病時之年齡，對其日常
      生活的處理較一般成人差，對於較複雜的經濟事務及契約行為的理解與執行，
      更有明顯障礙」之內容可知，被告甲○○僅是理解能力較一般成人差，原告就
      有關連帶保證契約有關文件均有告知被告甲○○，被告甲○○亦未告知原告其
      精神狀況有問題，故原告為善意之第三人，被告甲○○仍應負本件連帶保證人
      之清償責任。
（二）借款人陳愛玉在前案九十一年度上字第一六七號清償借款事件審理時，分別於
      九十年五月二十三日及九十年六月二十日到庭陳述被告甲○○是自行到答辯人
      處簽立借據、授信約定書等文件，借款人陳愛玉並於事前告知其母親，請被告
      甲○○為其作保，其理由是因為被告甲○○之母親欠借款人陳愛玉款項，所以
      才要求被告甲○○為其作保（詳原審民國九十年五月二十三日及民國九十年六
      月二十日之錄音帶）。
三、 依民法第七十五條後段規定之「無意識或精神錯亂」，即指完全欠缺意思能力
     之情形而言，被告甲○○於簽訂保證契約當時，臨床症狀穩定、智力程度中等
     、意識清楚（詳如精神鑑定報告書），尚難認已達完全欠缺意思能力之程度，
     是被告甲○○辯稱係在無意識或精神錯亂中為係爭保證契約行為，即非可採。
參、證據：提出借據、授信約定書、借戶全部資料查詢單、放款相關貸放及保證資料
    查詢單、放款帳務資料查詢單、基本放款利率變動表、消費者貸款申請書等件為
    證，並聲請訊問證人詹淑貞。
乙、被告方面分：
壹、聲明：原告之訴駁回。
貳、陳述：
一、我不知道連帶保證人的意義，生病以來記憶就變差了，被告陳愛玉是我阿姨，我
    不知道他帶我去銀行作什麼，只知道姨丈及阿姨帶我去找工作，他們叫我做什麼
    我就做什麼，當時我沒有工作，到銀行時我都是聽阿姨的，所以也不記得寫些什
    麼，我不知道保證人的意思，當時阿姨告訴我只要聽他的，就可以找到非常好的
    工作，因此我認為這工作應該是很輕鬆又可以賺很多錢。
二、被告陳劭嶷於七十六年十二月三十日罹患精神分裂病，當時被告年僅十七歲，智
    識程度尚未成熟，於七十七年五月二十一日至同年七月十六日期間更因病情嚴重
    ，在國立台灣大學醫學院附設醫院住院治療。被告罹病迄今尚未治癒，於七十六
    年發病後即輟學在家，甚少外出。而其平時即有幻視、幻聽及被害妄想之症狀，
    有時忘記服藥、甚至一人跑至高速公路行走，肚子餓了，在外順手取用路人食物
    而遭人毆打；在家中則誤將清潔劑當作果汁飲用、對於家人準備之餐點會幻想惡
    魔在陷害他，以致吃了立即嘔吐。情況嚴重時，甚至忘了自己姓名、性別、家中
    地址、電話而呈現記憶空白之情形。故被告因於青少年時期即已罹病，嗣後雖已
    成年，但其智識程度不若常人，經常呈現表情呆滯、答非所問之情形，而對於一
    般法律常識恐怕連國中生都不如，根本毫無判斷是非善惡之能力。依其平常之智
    識能力，乃經常處於無意識之狀態，而於發病時，係處於精神錯亂之狀態。被告
    於簽訂本件消費借貸連帶保證人之時，仍在台大醫院長期門診追蹤治療中，當時
    被告是幻想在找工作才簽約，而非替人作保，是被告根本是處於無意識或精神錯
    亂中所為者，依民法第七十五條之規定，其所為之保證行為應屬無效。
三、按患者之精神狀況是否正常，尚非單純自其外表觀察情緒是否穩定為唯一判斷標
    準，苟其腦中思想、判斷異於常人，且長期經醫師診斷為精神分裂症者，縱其在
    藥物有效控制下，使其症狀大致穩定，僅能證明在此情況下，患者不致傷人或自
    殘，尚不能依此推論患者在藥物控制期間，其思考判斷與常人無異。由本件被告
    病例中可窺知被告最早於八十年十二月間到統一超商找工作被拒絕，八十一年四
    月間在吉林路便利商店工作一段期間又停工作，此後長達七年失業在家，迄至八
    十八年十一月三日始開始賣彩券。以被告所具高中學歷，如其為正常人，找個便
    利商店工作應不成問題，何以屢遭挫折被人拒絕，實因雇主與被告交談後會覺得
    被告「怪怪的」，所以才拒絕錄用。可想而知，被告因罹患精神分裂症，其思考
    模式、判斷標準、理解程度均不如常人，否則以被告高中學歷之智識程度，怎會
    在台大門診治療時提出：「嬰兒會不會有眼袋？」、「每個人是否都有虎牙？」
    、「過年是過年頭還是年尾？」、「鯊魚是哪一種哺乳動物？」、「陽傘和雨傘
    有什麼分別？」等問題，以致台大病歷資料表顯示被告有許多舉止、言語失措等
    病症。故依據經驗法則判斷，被告無法理解「連帶保證人」之意義，應無疑義。
四、按保證契約之成立以主債務的有效存在為前提，查被告至原告處對保的時間比借
    據上的貸放日期早一個多月，因此保證契約成立當時主債務之消費借貸契約尚未
    成立，從屬的保證契約應不生效。
五、雖被告林邵嶷自七十六年十二月三日因精神分裂症至國立台灣大學附設醫院初診
    ，初罹患精神分裂症時年僅十七歲，其後出院並非因為痊癒，因此即便就其簽署
    系爭保證契約前後一個月間之門診紀錄觀之，其餘簽約當時臨床症狀尚稱穩定，
    惟其注意力、記憶力、理解力之障礙均係藥物所無法改善，不論就其「注意力無
    法集中」、「記憶力較差」、「對新情境的學習及理解、對於較複雜的經濟事務
    及契約行為之理解及執行」，均有明顯之障礙，因此其於系爭保證契約上之簽名
    行為應認係在無意識或精神錯亂中所為。
六、臺大醫院回函證明被告患有幻覺及妄想之精神分裂症，且對於較複雜之經濟事務
    及契約行為的理解與執行有明顯之障礙，足證被告在簽署本件保證契約時，係處
    於偶發性之妄想求職情形所為之無意識或心神錯亂之行為，該妄想中之行為尚難
    與一般法律行為等價齊觀。查被告於簽署本件保證契約之八十五年間，係處於失
    業、不敢找工作、挫折感很大精神狀況中，其於系爭保證契約上之簽名行為應可
    解為處於「求職妄想」精神錯亂下之行為。
七、八十五年十二月十一日消費者貸款申請書上連帶保證人欄之簽名，雖是被告所為
    ，惟其中連帶保證人姓名欄誤載為「林少嶷」，此外服務單位、住址、收入、職
    務等欄之記載均為他人所代填，有明顯虛偽，合庫在核保時應有疏失。林邵嶷之
    精神分裂雖無法單純自外觀上加以判斷，惟被告於對保之時，未與其交談以明瞭
    其精神狀況詢其是否明瞭保證之意義及是否願意擔任連帶保證人，對於連帶保證
    人是否有資力亦疏漏未查，難謂渠屬善意第三人。
八、臺大醫院之精神鑑定報告結論既認定被告甲○○之一般能力並未超過其發病時之
    年齡（十七歲），其所為之保證行為效力，應類推民法第七十九條限制行為能力
    人契約行為效力之規定，因系爭保證契約未得被告父母事前允許或事後承認，而
    未發生法律上效力。
九、甲○○在簽署本件連帶保證契約時，對於自己之行為或效果根本無正常判斷、識
    別及預期之精神能力，有明顯障礙而欠缺意思能力，難令其負完全法律行為之效
    果，使其負擔高達二百四十餘萬之債務，有失誠實信用及法益均衡。。
參、證據：提出診斷證明書、身心殘障手冊、借據及約定書、授信資料電腦處理及利
    用同意書、承諾書、消費者貸款申請書等件影本為證。並聲請訊問證人林劭奇以
    及聲請向國立台灣大學醫學院附設醫院查詢被告就診及治療情形，並就被告精神
    狀況送請鑑定。
丁、本院依職權向國立台灣大學醫學院附設醫院調閱被告甲○○就診、病歷及住院之
    資料，並請該院就被告甲○○之精神狀況加以鑑定。
    理　　由
甲、程序方面：原告於起訴時（聲請發支付命令時之九十年一月十六日）之法定代理
    人原為李文雄，嗣於九十年七月十六日變更法定代理人為乙○○，並聲明承受訴
    訟，核先敘明。
乙、得心證之理由：
一、原告起訴主張借款人陳愛玉（陳愛玉清償借款事件部分已於九十年度訴字第一０
    五六號判決未據上訴），邀同被告甲○○為連帶保證人，向原告借款二百六十六
    萬元，並約定利息按年息百分之七點七計算，於原告基本放款利率變動時隨同調
    整，自八十六年二月二十三日起分二百四十期按月平均攤還本息，遲延時喪失期
    間之利益，除仍按上開利率計息外，逾期在六個月以內者，按上開利率之一成，
    逾期在六個月以上部分按上開利率之二成加付違約金，被告甲○○並於八十五年
    十二月十一日簽立授信約定書及借據（下稱系爭授信約定書或借據）。詎借款人
    借得上開款項後，除償還部分本金及繳付利息至八十九年七月二十二日外，其餘
    本金二百四十四萬一千三百五十元及利息、違約金屢經催討迄未清償之事實，已
    據其提出與所述相符之借據與授信約定書、借戶全部資料查詢單、放款相關貸放
    及保證資料查詢單、放款帳務資料查詢單、基本放款利率變動表等件影本為證，
　　且為陳愛玉所不爭執，此部分堪信為真實。
二、被告抗辯其於簽訂系爭授信約定書及借據時，仍在台大醫院長期門診追蹤治療中
    ，當時被告是幻想在找工作才簽約，而非替人作保，是處於無意識或精神錯亂中
    所為，依民法第七十五條之規定，其所為之連帶保證契約應屬無效。又前開連帶
    保證契約縱非無效，因臺大醫院鑑定被告一般能力並未超過其發病時之年齡（十
    七歲），其所簽訂之連帶保證契約效力，應可類推適用民法第七十九條限制行為
    能力人法律行為效力之規定，須得被告父母事前允許或事後承認，始發生效力等
    語。原告則否認被告簽訂連帶保證契約時，有前述情形，並主張被告甲○○於簽
    訂系爭保證契約時，看不出有精神異常，而且簽名也是本人所簽，應非在無意識
    或精神錯亂中所為等語。是以，本件應審究者，在於被告甲○○所簽訂系爭授信
    契約及借據，是否於無意識或精神錯亂中所為？又其簽訂系爭授信約定書及借據
    時雖非陷於無意識或精神錯亂中，但因其意思能力不及常人，是否可類推適用民
    法第七十九條限制行為能力人法律行為效力之規定？茲分述如下：
（一）按「無行為能力人之意思表示，無效。雖非無行為能力人，而其意思表示，係
      在無意識或精神錯亂中所為者，亦同」，民法第七十五條定有明文。所謂行為
      能力，係指能獨立為法律行為因而取得權利負擔義務之能力。又行為能力係以
      意思能力為基礎，自然人有無行為能力，須以該人有無意思能力為標準。意思
      能力云者，係指對於自己行為或效果，能正常判斷、識別及預期之精神能力，
      若無意思能力，即無行為能力，民法第七十五條後段規定之「無意識或精神錯
      亂」，即指完全欠缺意思能力之情形而言。經查，被告甲○○於七十六年十二
      月三十日起即因罹患精神分裂病，而長期於國立台灣大學醫學院附設醫院作門
      診追蹤治療，此雖有被告甲○○在該院之就診、病歷與住院資料、殘障手冊等
      件影本在卷可稽，然本院向被告因精神分裂症而就診之國立台灣大學醫學院附
      設醫院，函取被告就診之病歷，於距其簽訂系爭授信契約之八十五年十二月十
      一日最近前後兩次就診（八十五年十一月十五日及八十五年十二月十三日）病
      歷上均記載：「單獨前來、情緒穩定。（ｃｏｍｅａｌｏｎｅ，ｓｔａｂｌｅ
      ｍｏｏｄ）」並無特別異常之處。本院再函請該院鑑定被告甲○○：(1)於八十
      六年一月二十三日簽約當時之精神狀況如何？(2)有無辨別事理的能力或程度如
      何，是否經常處於無意識或精神錯亂狀態？經該院九十年十一月二日（九十）
      校附醫經字第二八五三七號函覆鑑定結果（下稱前開台大醫學院鑑定結果）為
      ：「在行為（指簽訂系爭保證契約）前後一個月的門診記錄均顯示，林員臨床
      症狀穩定」，「身體及神經學檢查、腦波檢查均無異常發現；智力測驗仍有中
      等程度；意識清楚、態度合作、注意力尚可，外觀整潔，表情較為平板，偶爾
      會出現傻笑的情形，語言表達上有迴繞現象。．．．。臨床診斷為精神分裂症
      ，病情應已有十年以上，自六年前起，多數症狀已緩解。目前心理測驗結果顯
      示仍有中等智力程度。」，「林員有十年以上的精神分裂症病史，近六年來雖
      然正性症狀並不明顯，但因早年發病，其社會功能有明顯減損，對於新情境的
      學習及理解仍有障礙，如學習使用公車或捷運之類的大眾交通運輸系統。故其
      一般能力並未並未超過其發病時之年齡（十七歲），對其日常生活的處理較一
      般成人差，對於較複雜的經濟事務及契約行為的理解與執行，更有明顯障礙」
      ，此有該院上開函文在卷可稽。又被告甲○○自承，其於簽訂系爭授信約定書
      及借據時，曾親自簽名並填寫住址，經核閱其填寫系爭授信約定書姓名、住址
      之字跡、字數、位置以及所填內容之難易程度觀之，實與一般常人無異，顯見
      被告甲○○於簽訂系爭授信契約及借據當時，其意思能力雖遜於常人，但仍具
　　　有相當之意思能力，尚難認已達完全欠缺意思能力之程度，是被告甲○○辯稱
　　　其在無意識或精神錯亂中簽立之連帶保證契約應屬無效云云，即非可採。
（二）復按民法關於行為能力之制度，依民法第十二條、十三條、七十五條前段、第
      七十七條、第七十八條、第七十九條規定，原則上以年齡為基礎而區別行為能
      力之有無，另於民法第十四條、第十五條創設禁治產制度並於第七十五條後段
      例外規定雖非無行為能力人，而其意思表示係在無意識或精神錯亂中所為者，
      亦屬無效。由以上立法制度可知，在成年人受禁治產宣告或於行為時陷於無意
      識或精神錯亂時，立法者較側重保護無行為能力人，但因此項保護制度，不免
      犧牲部分交易安全，故適用上應不可過於擴張解釋，民法上類推適用之法則更
      不宜在此援用。查本件被告係五十九年八月十八日出生，於簽訂系爭授信約定
      書及借據時之八十五年十二月十一日，已經成年，且未經宣告禁治產，依現行
      法律明文規定，屬完全行為能力人，且為法律行為時，並非處於無意識或精神
      錯亂中，已如前述，則其所為連帶保證契約之法律行為，應屬合法有效。雖被
      告引前開台大醫學院鑑定結果，主張被告「社會功能有明顯減損，對於新情境
      的學習及理解仍有障礙，其一般能力並未並未超過其發病時之年齡（十七歲）
      ，對其日常生活的處理較一般成人差，對於較複雜的經濟事務及契約行為的理
      解與執行，更有明顯障礙。」，其所為連帶保證契約屬效力未定之法律行為。
      但依前述我國民法關於行為能力制度，別無就成年人再以精神狀態區分為限制
      行為能力人之規定，藉以保護此種意思能力較一般人為差之成年人，應可推知
      立法者就此種情形，為免與之交易之他人受有不測之損害（非如受禁治產人及
      精神錯亂人嚴重而難以從外觀辦識其意思能力），而較為著重交易安全，此種
      意思能力較一般人為差之成年人，應藉由禁治產之宣告以資保護。被告既未經
      宣告禁治產，且依其簽署姓名及住址之外觀尚與常人無異，自不得類推適用民
      法第七十九條之規定（此種成年人並無法定代理人），主張其所訂立之連帶保
      證契約，須經其父母之承認始生效力。被告此部分所辯，尚非有據，亦不可採
      。
三、至於被告以其在八十五年十二月十一日簽訂系爭授信契約及借據時，原告與借款
    人陳愛玉之借款尚未撥付（原告撥付日為八十六年一月二十三日），主張務之消
    費借貸契約尚未成立，從屬的保證契約應不生效等語。惟保證債務與被保證之主
    債務固有從屬性，但主債務無須為現實的發生，只須有主債務發生之基礎，而將
    來可發生者為已足，是將來可發生之債務，亦可作為保證之主債務。又將來之債
    務之數額亦不以現實具體決定為必要，祗定其最高限額即可，學說上稱之為最高
    限額保證，與保證債務之從屬性原則尚屬無違，為實務所承認，此有最高法院七
    十九年度台上字第五０五號判決可資參照，被告就此保證債務從屬性，容有誤解
    。另依銀行貸放之實務，亦多先行簽訂借據及貸放契約，並於借據之日期欄位空
    白，俟借款人實際須用款項日始為撥付，並由貸款銀行填寫借款日以減少借款人
    利息之支出，此亦為借款人或簽訂保證契約人所明知，保證人如以此爭執，亦有
    違誠信原則。兩造間之連帶保證契約，不因原告所借款項之撥付日，在系爭授信
    契約及借據簽訂日之後而歸於無效。
四、從而，原告依據連帶保證契約，請求被告就借款人陳愛玉之借款負連帶保證責任
    ，而應給付原告二百四十四萬一千三百五十元，及自八十九年七月二十三日起至
    清償日止，按年息百分之八點０二二計算之利息，暨自八十九年八月二十四日起
    至清償日止，其逾期在六個月以內按上開利率百分之十，其逾期超過六個月部分
    按上開利率百分之二十計付之違約金，為有理由，應予准許。
丙、結論：原告之訴為有理由，依民事訴訟法第七十八條，判決如主文。
中　　　華　　　民　　　國　　九十一　　年　　　十　　　月　　二十三　　日
                                            民事第五庭法      官　張松鈞
右為正本係照原本作成。
如對本判決上訴，須於判決送達後廿日內向本院提出上訴狀。
中　　　華　　　民　　　國　　九十一　　年　　　十　　　月　　二十三　　日
　　　　　　　　　　　　　　　　　　　　　　　　　　　法院書記官　黃媚鵑
